【裁判字號】    98,訴,375
【裁判日期】    991103
【裁判案由】    分割共有物
【裁判全文】
臺灣嘉義地方法院民事判決               98年度訴字第375號
原      告  丁○○
訴訟代理人  莊安田律師
被      告  丙○○
訴訟代理人  甲○○
被      告  乙○○
上   1  人
訴訟代理人  庚○○○
被      告  戊○○
            辛○○
受  告知人  嘉義縣竹崎鄉地區農會
法定代理人  己○○
訴訟代理人  壬○○
受  告知人  京城商業銀行股份有限公司
法定代理人  子○○
訴訟代理人  癸○○
上列當事人間因分割共有物事件，本院於民國99年10月20日言詞
辯論終結，判決如下：
  主  文
兩造共有坐落嘉義縣竹崎鄉○○段一二三號土地，面積八一０平
方公尺；同段九五二號土地，面積一三七五九平方公尺；同段九
四二之八號土地，面積七五一七平方公尺；同段九四二之一０號
土地，面積二六七五平方公尺，應予合併分割如下：同段九四二
之一０號土地分歸被告戊○○所有；同段九四二之八號土地如附
圖B所示甲部分面積五０一七平方公尺分歸被告辛○○所有，乙
部分面積二五００平方公尺分歸被告戊○○所有；同段一二三、
九五二號土地如附圖A所示，子面積四八五五平方公尺分歸原告
取得、丑面積四八五七平方公尺分歸被告丙○○取得、寅面積四
八五七平方公尺分歸被告乙○○取得。
訴訟費用由原告、被告丙○○、被告戊○○各負擔十分之二、被
告乙○○負擔十分之三、被告辛○○負擔十分之一。
  事實及理由
一本件被告辛○○經合法通知，未於最後言詞辯論期日到場，核
  無民事訴訟法第386條所列各款情形，爰依原告之聲請，由其
  一造辯論而為判決。
二原告起訴主張：坐落嘉義縣竹崎鄉○○段123、952、942-8、9
  42-10號土地（下分別稱123、952、942-8、942-10號土地，合
  稱系爭土地）為兩造所共有，系爭土地有分管契約，並經本院
  民國81年度簡上字第52號判決，將123號及952號土地分為甲、
  乙、丙，甲、乙、丙部分分別交由原告、被告丙○○、乙○○
  管理使用，本件分割訴訟亦依該判決意旨，將123號及925號土
  地合併分為如附圖A子、丑、寅位置（即該判決附圖一所示之
  甲、乙、丙），使子、丑、寅面積均等，子部分分歸原告、丑
  部分分歸丙○○、寅部分分歸乙○○。另942-8、9 42-10 號
  土地則請求依目前使用分管情形分割為丁、戊、己，丁部分分
  歸被告辛○○取得，戊、己部分分歸被告戊○○。原告、乙○○、丙○○前因竊佔罪涉訟，經臺灣嘉義地方法院檢察署以80
  年度偵字第330號受理，於檢察官勘驗現場時達成和解，將系
  爭土地分成三等分，原告分得子部分，丙○○分得丑部分，乙○○分得寅部分，且三人均簽名於勘驗筆錄，另共有人戊○○
  、林東山亦同意該分管契約，並簽名蓋章，惟系爭土地共有人
  有5人，土地有4筆，雖對123號、952號土地達成分管協議，但
  對942-8、942-10號土地未達成分管協議，且林東山之持分已
  由被告辛○○拍定買受，故無法以訴請履行契約方式達成單獨
  所有之目的，必須以分割共有物之方式為之。本件因當時農業
  發展條例所規定不得分割之限制，因此兩造無法辦理分割，故
  定有分管契約，又此分管契約亦為上開判決理由所認定之事實
  ，而分管契約之附圖即為原告分割方案之附圖，該分管契約並
  無失效之原因，則該契約之當事人即原告、丙○○、乙○○自
  應受其拘束。至戊○○、辛○○，雖非契約當事人，但對於94
  2-8、942-10號土地之分割方法已於98年8月27日履勘現場時達
  成協議，故戊○○、辛○○之分割方案亦無疑義。於本院81年
  度簡上字第52號判決後，兩造即依該判決附圖一所示之子、丑
  、寅土地各自分管使用迄今，故原告之分割方案係經兩造同意
  且為公平、合理之分割方案。依民法第823條、第824條第6項
  、第824條之1第2項及農業發展條例第16條第1項第1款、第4款
  及第2項規定，訴請依分管約定及目前使用狀況分割。聲明：
  123、952、942-8、942-10號土地應予合併分割，分割方法如A
  圖所示，123號及952號分割為子部分分歸原告取得，丑部分分
  歸丙○○取得，寅部分分歸乙○○取得，另942-8、942-10號
  土地分割為丁部分分歸辛○○取得，戊部分、己部分分歸戊○○取得。
三被告方面：
(一)被告辛○○未於最後言詞辯論期日到場，惟據其前則與戊○○
  均稱：同意分得942-10、942-8號土地，942-10分歸戊○○，
  942-8號土地如附圖B所示，甲部分分歸辛○○所有，乙部分分
  歸戊○○所有，互不補償價差等語。
(二)被告乙○○、丙○○則稱：主張依本院81年度簡上字第52號判
  決附圖二方案分割，請求依附圖C所示方案分割，如依原告方
  案分割，原告分得土地屬平坦可耕種，乙○○、丙○○分得位
  置價值較低，不公允，且原告分得位置臨路，應補償價差，或
  如依原告主張之分割線應以抽籤決定分得位置。本院81年度簡
  上字第52號判決是分管並非分割等語。
四本院之判斷：
(一)按分割共有物乃為消滅物之共有狀態，以利土地之融通及增進
  經濟效益，是除法令另有規定，因物之使用目的不能分割，或
  契約訂有不分割之期限，否則各共有人得隨時請求分割共有物
  ，此觀諸民法第823條第1項規定自明。經查，原告主張系爭土
  地為兩造所共有，有土地登記謄本在卷可稽。又上開土地並無
  不能分割之原因，兩造亦無不分割之約定，是原告依前揭規定
  ，本於上開土地共有人地位訴請裁判分割，即屬有據。
(二)再按分割之方法，不能協議決定者，法院得因任何共有人之請
  求，以原物分配於各共有人，或變賣共有物，以價金分配於各
  共有人，或以原物一部分分配於共有人，他部分變賣，以價金
  分配於各共有人。以原物為分配時，如共有人中有未受分配，
  或不能按其應有部分受分配者，得以金錢補償之。共有人部分
  相同之相鄰數不動產，各該不動產均具應有部分之共有人，經
  各不動產應有部分過半數共有人之同意，得適用前項規定，請
  求合併分割。但法院認合併分割為不適當者，仍分別分割之。
  民法第824條第2項、第3項、第6項定有明文。另分割方法，法
  院除可自由裁量，亦應參酌當事人之聲明、共有物之性質、使
  用現況、價格、經濟效用及全體共有人之利益等因素，而為適
  當之分配，要以維持全體共有人之公平為標準。
(三)經查：123、952、942-8號土地為原告、丙○○、乙○○、戊○○、辛○○共有，共有人相同、應有部分相同，且使用地類
  別均為農牧用地，另942-10號土地為原告、丙○○、乙○○、
  戊○○共有等情，有土地登記謄本在卷可稽，且兩造均同意系
  爭土地合併分割（見本院卷第5頁、第71頁、第72頁），是本
  院認本件合併分割應屬適當。又原告、丙○○、乙○○分得位
  置在123、952號土地；戊○○、辛○○分得位置在942-8、942
  -10號土地，此經兩造陳明無誤（見本院卷第71頁、第72頁）
  。而942-10號土地面積2675平方公尺分歸戊○○所有；942-8
  號土地如附圖B所示甲部分面積5017平方公尺分歸辛○○所有
  ，乙部分面積2500平方公尺分歸戊○○所有，互不補償價差等
  情，亦經戊○○、辛○○陳明在卷（見本院卷第80頁），並經
  本院囑託嘉義縣竹崎地政事務所（下稱竹崎地政）測繪函覆附
  圖B（見本院卷第98頁）可證。是本院審酌當事人之意願，且
  無不公平之情事，認將942-10號土地分歸戊○○所有，942-8
  號土地如附圖B所示甲部分面積5017平方公尺分歸辛○○所有
  ，乙部分面積2500平方公尺分歸戊○○所有，應屬適當。
(四)原告、丙○○、乙○○分得123、952號土地部分：
  原告主張依附圖A分割，被告乙○○、丙○○則主張依附圖C分
  割。經查：
1.原告前因123、952號土地之分管糾紛，對丙○○提起訴訟，經
  本院以81年度嘉簡字第142號判決後，原告提起上訴，再經本
  院以81年度簡上字第52號事件受理，並認原告、乙○○、丙○○已依附圖A分割線之方向成立分管契約，約定由原告、丙○○、乙○○分別管理使用子、丑、寅部分，且原告、丙○○、
  乙○○現仍依序使用子、丑、寅之位置，並分別於其上土地種
  植檳榔樹、果樹等情，業經本院會同兩造、竹崎地政測量人員
  勘驗現場屬實，製有勘驗筆錄、附圖，並有該判決可證（見本
  院卷第20頁至第29頁、第77頁、第99頁、第191頁），又附圖A
  子、丑、寅部分之面積除因無法整除而使子部分較丑、寅略少
  外，與原告、丙○○、乙○○之應有部分面積大致相符，是將
  附圖A部分分歸原告取得、丑部分分歸丙○○取得、寅部分分
  歸乙○○取得，核與使用現況相符，避免使土地利用關係趨於
  複雜，且分得面積與應有部分面積大致相符，亦符公平。且原
  告分得巷道之位置亦同意供他共有人無償使用（見本院卷第14
  9頁），是依此方案分割，即將附圖A子部分面積4855平方公尺
  分歸原告取得、丑部分面積4857平方公尺分歸丙○○取得、寅
  部分面積4857平方公尺分歸乙○○取得，應屬適當。
2.丙○○、乙○○主張依附圖C方案分割，無非係以：依原告方
  案分割，原告分得土地屬平坦可耕種，乙○○、丙○○分得位
  置價值較低為據。然附圖A子、丑、寅均有巷道經過，巷道彼
  此相連，由西延伸至東方，西側巷道之右邊較左邊地勢高，延
  伸後巷道之左邊有約150公分之高低落差，巷道之右邊地勢較
  高，左邊地勢較低，左邊有鄰近溪水，附圖A子部分亦有鄰近
  溪水，亦有高低落差等情，業經本院勘驗現場屬實，有勘驗筆
  錄，並對照該巷道位置（見本院卷第99頁）與附圖A之子部分
  、附圖C之甲部分甚明，且本件經囑託鑑定結果，亦認子、丑
  、寅均屬地勢不平坦，有估價報告書可稽（外放），是乙○○
  、丙○○所辯稱，尚難憑採。況附圖C分配位置核與使用現況
  不符，將使土地利用關係趨於複雜。另依附圖C方案分割結果
  ，原告、丙○○分得面積較其等之應有部分面積多，乙○○分
  得面積則較其應有部分面積少，亦非公允，自非妥適。
3.丙○○、乙○○雖主張依附圖A方案分割，原告分得位置臨路
  ，且地勢較平坦，應補償價差等語。然附圖A之子、丑、寅均
  屬地勢不平坦，已如前述，再觀諸前揭估價報告書之記載，因
  子、丑、寅之地勢均屬不平坦，故均未調整價格（見該估價書
  第34頁、第35頁），是乙○○、丙○○主張原告分得位置地勢
  平坦，應補償價差，尚難遽採。至附圖A子部分有其他土地上
  之私設巷道乙節，固有前揭估價報告書可佐（見該估價報告書
  第34頁），然據證人戊○○證稱：林東山、丁○○、丙○○、
  戊○○、乙○○有說好田地（指嘉義縣竹崎鄉○○段220之7、
  220之17號土地）及山地（指本件123、952號土地）分配情形
  是田地分到比較好的位置，山地就要分到比較差的位置，山地
  分到比較好的位置，田地就要分到比較差的位置，「好的位置
  」指的是分得土地本身的好壞，可以有水灌溉的就是比較好，
  田的位置比較好種植就是比較好的土地，如果分到的位置旁邊
  有臨路也算是比較好的位置，220之7、220之17原告分得的位
  置沒有臨路，其他人分得的位置有臨路，有談到分得臨路的人
  要讓沒有臨路的人通過，沒有談到價差補償，談到山地（就是
  本件土地）分割結果有分到臨路位置的人也要給沒有臨路位置
  的人通過，但也沒有提到補償的事情等語（見本院卷第256頁
  、第257頁），且丙○○、乙○○對戊○○之證述亦表示無意
  見（見本院卷第258頁），是原告、乙○○、丙○○既就123、
  952號土地與其他共有土地分配之臨路因素已為考量，並因此
  使原告在其他土地分得未臨路之土地而未補償，則本件依原告
  、丙○○、乙○○前揭所談及分配情形，自不得因原告分得臨
  私設道路而請求補償，始符公允。從而，丙○○、乙○○主張
  因原告分得臨路位置而請求補償價差，亦屬無據。
(五)綜上，原告為系爭土地之共有人，上開土地復查無因法令規定
  、使用目的不能分割或契約訂有不能分割期限等情事，從而，
  原告以兩造無法協議分割，本於民法第823條第1項前段之規定
  提起本訴，訴請裁判分割，為有理由，應予准許。又本院審酌
  上開土地之使用現狀、整體利用之效益、共有人之利益、兩造
  主張分割方法之優劣、兩造之意願等情，認將942-10號土地分
  歸戊○○所有；942-8號土地如附圖B所示甲部分面積5017平方
  公尺分歸辛○○所有，乙部分面積2500平方公尺分歸戊○○所
  有；123、952號土地如附圖A所示，子面積4855平方公尺分歸
  原告取得、丑面積4857平方公尺分歸丙○○取得、寅面積4857
  平方公尺分歸乙○○取得，應屬適當，爰諭知如主文第1項所
  示。
五末按共有人自共有物分割之效力發生時起，取得分得部分之所
  有權。應有部分有抵押權者，其權利不因共有物之分割而受影
  響。但權利人同意分割者、權利人經共有人告知訴訟而未參加
  ，其權利移存於抵押人或出質人所分得之部分。民法第824條
  之1第1項第2項第1款、第3款定有明文。本件乙○○將系爭土
  地之應有部分設定抵押權予嘉義縣竹崎地區農會，戊○○將94
  2-10號土地應有部分設定抵押權予京城商業銀行股份有限公司
  ，有土地登記謄本在卷可佐，上開抵押權人業經本院依原告聲
  請告知訴訟而未參加訴訟，另嘉義縣竹崎地區農會同意本件分
  割（見本院卷第109頁），則依上開規定，嘉義縣竹崎地區農
  會之抵押權移存於抵押人乙○○分得部分，京城商業銀行股份
  有限公司之抵押權移存於抵押人戊○○分得部分。至原告另聲
  請本院對952、942-8號土地原抵押權人臺灣土地銀行股份有限
  公司告知訴訟，惟該抵押權已經塗銷乙節，業據臺灣土地銀行
  股份有限公司代理人到庭陳述甚明，並提出土地登記謄本為據
  ，附此敘明。
六末按因共有物分割、經界或其他性質上類似之事件涉訟，由敗
  訴當事人負擔訴訟費用顯失公平者，法院得酌量情形，命勝訴
  之當事人負擔其一部，民事訴訟法第80條之1定有明文。又分
  割共有物之訴，係合兩造之必要共同訴訟，原、被告之間本可
  互換地位，本件原告起訴雖於法有據，但被告之應訴實因訴訟
  性質所不得不然，故所為抗辯自為伸張或防衛權利所必要，是
  以本院認本件之訴訟費用應由兩造按其應有部分之比例分擔，
  較為公允，爰諭知如主文第2項所示。
七據上論結，本件原告之訴為有理由，依民事訴訟法第385條第
  1項前段、第80條之1、第85條第1項，判決如主文。
中    華    民    國    99    年    11    月    3     日
                  民事第三庭  法  官  蘇雅慧
以上正本係照原本作成。
如不服本判決，應於送達後20日內，向本院提出上訴狀並表明上
訴理由，如於本判決宣示後送達前提起上訴者，應於判決送達後
10日內補提上訴理由書（須附繕本）。如委任律師提起上訴者，
應一併繳納上訴審裁判費。
中    華    民    國    99    年    11    月    3     日
                              書記官  李佳惠

司法院資訊處製作；財團法人民間司法改革基金會備份。
